臺灣高等法院刑事判決               100年度上訴字第2767號
上  訴  人  臺灣士林地方法院檢察署檢察官
被      告  謝竺諭
上列上訴人因被告違反公職人員選舉罷免法案件，不服臺灣士林
地方法院100年度選訴字第8號，中華民國100年7月28日第一審判
決（起訴案號：臺灣士林地方法院檢察署99年度選偵字第42號）
，提起上訴，本院判決如下：
    主  文
上訴駁回。
    理  由
一、公訴意旨略以：被告謝竺諭與臺北市第11屆大同區建功里里
    長候選人謝文祥乃叔侄，詎其意圖使謝文祥不當選，於民國
    99年11月8 日，在臺北縣五股鄉（現改制為新北市五股區○
    ○○○路5 號，以電腦制作標題為「號候選人謝文祥為人
    不實涉侵佔背信」，其內載有「本人謝＊諭為建功里號候
    選人侄子，家父（候選人之兄）於民國九十三年七月間去逝
    ，本人繼承與號候選人共有持分之房產。叔叔（即號候
    選人）以長輩之尊藉口家父尚有債務，本人又即將入伍當兵
    強制要求以假買賣方式過戶予他暫為保管待退伍後歸還，不
    料退伍三年多來不斷要求返還，皆被虛應以對，藉故沒空不
    願歸還。此等對待家有變故侄子之長輩，其為人私德頗有可
    議之處，是否應受支持，請大家深思。」等不實事項之文宣
    （下稱系爭傳單），並交由不詳印刷廠印製後逐戶發送至臺
    北市大同區建功里里民信箱內，以供不特定里民閱覽該文宣
    ，足以影響建功里里民對謝文祥之觀感，而生損害於謝文祥
    ，因認被告涉犯公職人員選舉罷免法第104 條罪嫌。
二、按犯罪事實應依證據認定之，無證據不得認定犯罪事實，刑
    事訴訟法第154條第2項定有明文。又犯罪事實之認定應憑證
    據，如未能發現相當證據，或證據不足以證明，自不能以推
    測或擬制之方法，作為裁判基礎；且認定犯罪事實所憑之證
    據，雖不以直接證據為限，間接證據亦包括在內，然而無論
    直接證據或間接證據，其為訴訟上之證明，須於通常一般之
    人均不致有所懷疑，而得確信其為真實之程度者，始得據為
    有罪之認定，倘其證明尚未達到此一程度，而有合理之懷疑
    存在而無從使事實審法院得有罪之確信時，即應由法院為諭
    知被告無罪之判決；又檢察官對於起訴之犯罪事實，仍應負
    提出證據及說服之實質舉證責任。倘其所提出之證據，不足
    為被告有罪之積極證明，或其指出證明之方法，無從說服法
    院以形成被告有罪之心證，基於無罪推定之原則，自應為被
    告無罪判決之諭知；所謂認定犯罪事實之證據，係指足以認
    定被告確有犯罪行為之積極證據而言，如未發現相當證據，
    或證據不足以證明，自不能以推測或擬制之方法，以為裁判
    基礎，最高法院40年台上字第86號、76年台上字第4986號、
    92年台上字第128 號判例意旨可資參照。又按被告以外之人
    於審判外之言詞或書面陳述，除法律有規定者外，不得作為
    證據，刑事訴訟法第159 條第1 項固有明文；惟被告以外之
    人於審判外之陳述，雖不符同法第159 條之1 至之4 規定，
    而經當事人於審判程序同意作為證據，法院審酌該言詞陳述
    或書面陳述作成時之情況，認為適當者，亦得為證據。又當
    事人、代理人或辯護人於法院調查證據時，知有第159 條第
    1 項不得為證據之情形，而未於言詞辯論終結前聲明異議者
    ，視為有前項之同意，同法第159 條之5 亦定有明文。本判
    決下列所引用之各該被告以外之人於審判外之陳述（含書面
    陳述），雖屬傳聞證據，惟公訴人及被告於本院審判程序中
    ，對於其證據能力表示無意見，且迄至言詞辯論終結前亦未
    聲明異議。本院審酌此等證據資料製作時之情況，尚無違法
    不當及證明力明顯過低之瑕疵，認為以之作為證據為適當，
    是依刑事訴訟法第159 條之5 規定，自得作為證據。
三、公訴人認為被告涉有公職人員選舉罷免法第104 條罪嫌，無
    非係以：(一)查訪紀錄表、系爭傳單，及被告坦承有製作系爭
    傳單並散發至臺北市大同區建功里里民信箱，證明被告有散
    發系爭傳單之事實；(二)證人謝文祥證述被告因其父親謝賢澈
    與伊有債務關係，故於95年用坐落於臺北市大同區○○○路
    ○ 段71號房地（土地地號：臺北市○○區○○段1小段827、
    827-1、828、829號，房屋建號：臺北市○○區○○段1小段
    657號）應有部分12分之1（下稱系爭房地）來抵償債務，當
    時被告有同意是買賣，並不是由伊代為保管，並提出清償證
    明書，證明謝賢澈確有積欠債務之事實，系爭傳單內容並不
    實在；(三)證人即被告之母彭亭園證述被告明知且同意將系爭
    房地出賣給證人謝文祥以抵償其父親債務之事實；(四)系爭房
    地之土地建築改良物買賣所有權移轉契約書、臺北市建成地
    政事務所土地及建物所有權狀、土地及建物登記謄本、異動
    索引，證明被告將系爭房地以買賣為由過戶給證人謝文祥之
    事實等為其論據。
四、訊據被告固坦承欲使謝文祥不當選臺北市第11屆大同區建功
    里里長，而於前開時、地以電腦製作系爭傳單並交由不詳印
    刷廠印製後逐戶發送至臺北市大同區建功里里民信箱內，以
    供不特定里民閱覽系爭傳單，惟堅決否認有違反公職人員選
    舉罷免法罪嫌，辯稱：伊於93年7 月間繼承父親謝賢澈所有
    之系爭房地，嗣因伊父親積欠賭債、金融行庫債務，謝文祥
    惟恐遭債權人拍賣系爭房地，乃於95年10月間暫以買賣方式
    先將伊之系爭房地移轉登記於謝文祥名下保管，並非抵償積
    欠謝文祥之債務，其叔謝文祥亦未告知係以系爭房地抵償其
    父積欠謝文祥之債務，伊現有能力清償債務，已多次向謝文
    祥索討取回系爭房地，謝文祥均藉故不予返還占為己有，系
    爭傳單內容均屬實情等語。
五、按公職人員選舉罷免法第104 條之意圖使候選人當選或不當
    選罪，係以行為人在主觀上有使候選人當選或不當選之犯意
    ，在客觀上有以文字、圖畫、錄音、錄影、演講或他法，散
    布謠言或傳播不實之事，足以生損害於公眾或他人者，為構
    成要件。所謂「謠言」或「不實之事」，係指該「捏造之語
    」或「虛構之事」，其內容出於故意虛捏者而言，倘有合理
    之懷疑，致誤認有此事實而為散布或傳播時，因欠缺犯罪之
    故意，仍不成立本罪（最高法院92年度台上字第4713號、97
    年度台上字第6727號判決意旨參照）。又按言論自由為人民
    之基本權利，憲法第11條有明文保障，國家應給予最大限度
    之維護，俾其實現自我、溝通意見、追求真理及監督各種政
    治或社會活動之功能得以發揮。惟為兼顧對個人名譽、隱私
    及公共利益之保護，法律尚非不得對言論自由依其傳播方式
    為合理之限制。不論刑法上之誹謗罪或公職人員選舉罷免法
    第104 條（原第92條，96年修正變更條次為第104 條）之規
    定，均屬對於言論自由依傳播方式所加之限制，亦即二者之
    構成要件均須在憲法保障言論自由權及憲法第23條之規範下
    ，始能成立。刑法第310 條第3 項前段以對於所誹謗之事，
    能證明其為真實者不罰，係針對言論內容與事實相符者之保
    障，並藉以限定刑罰權之範圍，非謂指摘或傳述誹謗事項之
    行為人，必須自行證明其言論內容確實真實，始能免於刑責
    。惟行為人雖不能證明言論內容為真實，但依其所提證據資
    料，認為行為人有相當理由確信其為真實者，即不能以毀謗
    罪之刑責相繩，亦不得以此項規定而免除檢察官或自訴人於
    訴訟程序中，依法應負行為人故意毀損他人名譽之舉證責任
    ，或法院發現其為真實之義務。同理，公職人員選舉罷免法
    第92條之所謂「散布謠言或傳播不實」之事，應以散布、傳
    播虛構具體事實為構成要件，除須具此特別要件外，尤須具
    有故意之一般要件（最高法院94年度台上字第975 號判決意
    旨參照）。倘行為人合理確信其所散布或傳播之事實為真實
    ，或對於傳播之言論所提出之出處並非無據或出於虛構，則
    縱行為人未經確切查證，亦難率認行為人有傳播不實之事之
    故意，而逕以該罪相繩。
六、經查：
  (一)被告於其叔謝文祥參加臺北市第11屆大同區建功里里長競選
    為登記第2 號候選人時，意圖使謝文祥不當選，而於前開時
    、地製作系爭傳單並交由不詳印刷廠印製後逐戶發送至臺北
    市大同區建功里里民信箱內，以供不特定里民閱覽該文宣等
    情，固據被告坦承屬實（見偵查卷第4至7、26、27頁，原審
    卷第11、12頁、第121、168頁反面，本院卷第32頁），並經
    證人謝文祥指述綦詳（見偵查卷第27、28頁），且有系爭傳
    單、臺北市政府警察局大同分局訪查記錄表在卷可稽（見偵
    查卷第14至20頁）。又系爭房地於95年10月13日以買賣方式
    （土地價款新臺幣3,070,640元，房屋價款45,650元），由
    被告交付其所有印章，而由證人謝文祥辦理移轉登記於其名
    下之程序，雖有系爭房地土地、建築改良物買賣所有權移轉
    契約書、臺北市建成地政事務所土地及建物所有權狀、土地
    及建物登記謄本、異動索引、臺北市稅捐稽徵處土地增值稅
    繳款書、臺北市稅捐稽徵處大同分處95年度契稅繳款書影本
    等附卷可稽（見偵查卷第45至84頁）。而被告之父謝賢澈生
    前在外積欠賭債、銀行債務，及積欠謝文祥數百萬元債務，
    故經謝文祥、被告與其母彭亭園同意後以系爭房地買賣作價
    方式，移轉所有權以抵償積欠謝文祥之債務，及由謝文祥處
    理謝賢澈積欠賭債、銀行債務等云云，固亦據證人謝文祥、
    彭亭園分別於偵查、原審審理中證述在卷（見偵查卷第27、
    41頁，原審卷第169至175、200、201頁），證人謝文祥並證
    稱其陸續處理謝賢澈積欠銀行債務約233,253元，並提出萬
    泰商業銀行清償證明書一紙附卷以實其說（見偵查卷第44頁
    ），然為被告所否認，並堅稱：證人謝文祥、彭亭園並未告
    知以系爭房地抵償債務等語（見原審卷第175頁反面）。
  (二)證人謝文祥證稱：謝賢澈積欠其超過500 萬元，至少500 萬
    元等語（見原審卷第170 頁），證人彭亭園則證稱：謝賢澈
    有向其表示積欠謝文祥3 、4 百萬元等語（見原審卷第173
    頁），雖兄弟間有融通財物之倫常情誼，然渠2 人就被告之
    父謝賢澈究竟積欠證人謝文祥多少債務，所述已有不符，且
    證人謝文祥迄未能提出借款予謝賢澈之借據或其他債權證明
    文件以佐其說，而證人謝文祥亦自承：其並未向謝賢澈催討
    過欠款及其向銀行代償情形，直至謝賢澈過世後，仍未向被
    告說明等語（見原審卷第201 頁）；又依原審當庭勘驗被告
    與其妻葉蕙菱於前開里長選舉前向證人謝文祥索討返還系爭
    房地之對談，其部分錄音內容如下：「蕙菱（指葉蕙菱，下
    同）：沒有啊！如果他找到人願意幫他處理他爸爸的負債，
          那房子給別人設定這樣可以吧？
    叔叔（指證人謝文祥，下同）：那叔叔幫你用不用錢的，你
          ，你不給叔叔？
    蕙菱：什麼錢？
    叔叔：你要拿給別人設定，啊，你要賣掉啊？
    被告：沒有要給人家設定，也沒有要賣。
    ……。
    被告：沒有要給人家設定啦！
    叔叔：還是怎麼樣？啊你處理就會處理好嗎？還是說你要賣
          給你爸爸還是怎麼樣？你爸爸還？還是怎麼樣？
    被告：你都，你都誤會我的意思，我的意思現在是說，現在
          你如果同意，我就要來處理，不就是你剛才說的，如
          果處理好，你房子就還給我，你剛才不是也答應我，
          所以我現在意思說，我現在來跟銀行處理後怎樣，我
          會跟你說。
    叔叔：銀行處理，你會處理比較好嗎？
    被告：不一定啊！可是如果真的。
    叔叔：那你把辦法拿出來嘛！對不對？你現在，你現在，你
          現在就好像是，你現在感覺就是要拿，拿，拿錢莊去
          借錢嘛！是不是這樣子？
    被告：我沒有拿錢莊去借錢。我，這個東西（指系爭房地）
          ，爸爸留下來，阿公他們留下來，我絕對不會去動這
          些東西。
    叔叔：對嘛！這樣就好啦！那你這個房子的事情，你這，這
          ，幹嘛拿…？那你現在，你所有的錢，你，來，現在
          來看做這一筆，都4年，都4年啦！俗話說…，你知道
          嗎？而你說的。要是你來弄的到嗎？你早就查封掉了
          ，早就被拍賣啦！
    ……。
    叔叔：這個跟房子沒有什麼關係呀！你現在在緊張甚麼？
    被告：當初是你答應我說，房子先過去阿嬤那邊，那你幫我
          處理這個啊！
    叔叔：可是還有債務阿。
    被告：我知道現在還有，我知道還有債務，最少我現在房子
          回來，我有房子也有負債啊！不像現在，是有負債，
          沒有，沒有資產啊！等於說我一直在還這個錢啊！
    叔叔：啊你有房子，不是啊，你房子還是你的，早晚還是你
          的怕甚麼，還不是只是這些房子而已啊！對不對？還
          是怎麼樣？那你的意思就是說，要…要…拿一筆錢才
          出來過，還是怎麼樣？
    被告：過的話。
    叔叔：還是有危險，放在叔叔這邊，現在有危險還是怎麼樣
          ？
    ……。
    被告：那個，不管了啦！我現在重點是說，看可以的話，我
          就自己處理了啦！那你也不用擔心我，就看我怎麼處
          理了。至少那個房子，我答應說不會，不會被賣，也
          不會被封。
    叔叔：不是啊！你現在，你現在一直拿房子，現在不是處理
          不處理的問題呀！那你不是家人，所以，那現在對你
          ，現在對你，這間喔，沒有關係了！
    ……。
    叔叔：是啊！是啊！你現在，你現在是要用這個房子去借錢
          ？
    被告：我不是，我沒有說要用這個房子去借錢，我是說那至
          少房子拿回來，我自己有一個保障，對不對？至少說
          啊，我還有一個房子，我，我有一個小孩，還有一個
          老婆，這樣子也就對了。啊帳目，帳目部分我當然是
          可以看怎樣，才會比較好啊！
    叔叔：房子你在擔心甚麼，叔叔又不是只有一間房子，是不
          是？你怕你沒保障。
    ……。
    叔叔：那房子早晚還是要過給你的阿，你在緊張什麼？
    被告：那早過晚過不還是一樣，現在過。
    叔叔：現在過，現在過，還不是時機。
    ……。
    叔叔：那你先把你的債務先還清，你債務還清我就過，你債
          務現在也沒有還清啊！你自己的債務沒有還清，你怎
          麼還你爸的債務？
    ……。
    叔叔：房子是一定會過給你，可是不是現在。
    蕙菱：所以現在重點，現在把負債還完也不還給竺諭（即被
          告）？
    叔叔：負債還完會啊！
    ……。
    叔叔：什麼東西，財產啊！剛才，剛才你不是說，你兒子嗎
          ？另外啊！啊你當初不是告訴家人，你要，你要，把
          自己，自己振奮起來？房子的事情，你放心啦！
    ……。
    被告：那因為不在我的名字下面，那這怎麼賣怎麼，對不對
          ？
    叔叔：那在你的名下，你就拍嗎？
    被告：所以我說了啊！你，房子如果過回來，這個帳我會把
          他處理的算很漂亮，現在是你信不信任我會處理的很
          漂亮而已。
    叔叔：不是啊！可是，被你，如果給你，如果給你房子，這
          是要過給你，難道你，這個沒問題，可是你為什麼一
          直，一直急著現在要，現在要。
    ……。
    被告：重點是房子，重點是負債沒有錯啦，有房子回來，處
          理負債是很簡單啦。
    叔叔：問題你信用已經不好了，房子是共同持有的。
    被告：我知道是共同持有的。
    叔叔：房子要交，要去判給人家。
    ……。
    被告：現在我意思是說喔，那我現在繼承的是負債，我只看
          到負債這一邊，我房子如果要回來，我有，我有負債
          也有資產，這個負債我可以把它處理的很好，啊現在
          我，我現在處理，如果我要娶老婆，我自己也要想啊
          ！我要處理掉，幾年過去，如果我叔叔不要還給我，
          我要怎麼辦？我也會這樣想啊！
    叔叔：你就是不相信我就對了啦！
    ……。
    叔叔：那表示說你扣的話，你要說的話，你還有多少？對不
          對，你的目的呢？房屋過戶你，你還是賺不到錢啊！
    蕙菱：房子過回有個保障。
    被告：我有個房子，我有保障啊！
    叔叔：要我寫本票給你，找律師寫切結書還是怎麼樣？
    被告：不用那麼麻煩哪！過回來就是這麼簡單的事情哪！
    叔叔：不是啊！現在，隨時，隨時弄，弄知道，有覺得怪怪
          的，現在過好，因為過好就隨時都會有風險。
    ……。
    叔叔：要保障？我寫給你，連我其他的也過給你！還有什麼
          ？
    被告：我不用啊！
    蕙菱：不用啊！只要竺諭（即被告）他爸爸那一份而已啊！
    被告：我爸爸留給我的，我該留給我兒子的，這樣就好就。
    叔叔：那你們說那以後這個時間還這麼長？這個房子，這個
          房子，你留給你的兒子沒錯阿！阿伯也有兒子啊！
    被告：阿伯那是他的事情。
    叔叔：對啊，可是你的不穩定因素還是有問題，還是不放心
          大家，講難聽點，對不對？爸爸也講，阿嬤也講啊！
          我就是不放心你！
    ……。
    被告：我有答應姑姑，說你選舉，好啊！那你請切結書簽給
          我，我有個保障之後，你選舉，我也不鬧你，我們大
          家什麼事情，選舉後再來講啊！
    ……。
    叔叔：不是說是，這，你對叔叔的態度，跟以前完全不一樣
          啊！
    被告：我好聲好氣說多少年了！
    叔叔：那你既然會選擇用這種方式，那會讓人家心裡覺得真
          的很痛。
    被告：你自己都說東西會還給我，那個東西只是一個保障說
          你有證明這個事情，替我保管，會還給我，我連叫你
          簽這個東西你都不簽的話，我就跟你講，我認定我的
          你就是不還我，既然你不簽，那就沒什麼好講，我要
          走了！」
    等語，有原審勘驗筆錄在卷可稽（見原審卷第125 頁反面至
    第126 頁反面、第128至134頁、第136頁反面、第137頁），
    而上述內容確係被告與其妻葉蕙菱及證人謝文祥3 人間之對
    話，錄音譯文內被告所稱「把東西拿回來」，「東西」係指
    系爭房地等情，業據證人葉蕙菱、謝文祥於原審自承無訛（
    見原審卷第137 頁），則依上述對話內容觀之，被告屢屢向
    證人謝文祥索討取回系爭房地及辦理過戶，證人謝文祥均未
    言及系爭房地已因抵償其父謝賢澈積欠之債務而移轉為其所
    有，反而表示將系爭房地移轉予被告尚未是恰當時機，早晚
    均會移轉過戶予被告，並惟恐若將系爭房地移轉予被告所有
    ，被告會轉向他人借款、設定抵押等語，而與被告發生爭執
    ，若果真如證人謝文祥所述系爭房地係抵償債務云云，於被
    告索討時，證人謝文祥為何不斷然予以嚴詞拒絕，反而與被
    告爭執移轉登記之時機，及系爭房地移轉登記給被告後顧慮
    其將之如何處分情形，則證人謝文祥所證系爭房地係抵償債
    務之說法，是否真實，誠屬可疑。從而，被告所辯當初同意
    將系爭房地辦理移轉登記予謝文祥所有，係為避免其父謝賢
    澈之債權人查封、拍賣而暫予登記於謝文祥名下，並非為抵
    償債務等語，尚非無據。
  (三)至於證人即被告之母彭亭園雖於偵查及原審審理時證稱：其
    前夫謝賢澈亡故後，有向被告表示將系爭房地以買賣方式移
    轉登記所有權給謝文祥以抵償積欠之債務，並經被告同意後
    始辦理過戶登記，但被告最近這1、2年來一直向謝文祥索討
    取回系爭房地云云（見偵查卷第41、42頁，原審卷第172 、
    173 頁），然被告則一再表示：係伊高中畢業後欲前去服兵
    役，伊母表示父親積欠銀行債務，惟恐系爭房地為銀行查封
    ，故先過戶於謝文祥名下，經伊同意後委請謝文祥辦理過戶
    手續，本件案發後伊母突然改口表示係積欠謝文祥債務，以
    之抵債等語（見偵查卷第5、6、40頁，原審卷第175 頁反面
    ），證人彭亭園與被告為母子關係，親情至深，似無故為不
    利被告之證言之必要，縱若假設證人彭亭園所述系爭房地移
    轉登記予謝文祥確係抵債之說屬實，然或為被告當時高中甫
    畢業即入營服兵役，懵懂無知，欠缺社會經驗，故將抵債誤
    會為暫予保管，及至娶妻生子自組家庭後，主觀上尚誤認系
    爭房地仍為其所有，故始多次向謝文祥索討欲取回系爭房地
    ，適證人謝文祥之應對態度曖昧及語意隱諱不明，更加深被
    告之誤會，即甚有可能，否則，被告若自始明知系爭房地為
    抵債而移轉給謝文祥，衡情當不致於多次不顧叔侄之情，向
    其叔謝文祥嚴詞索討取回系爭房地之理。
  (四)至於證人謝錦容雖亦證稱：被告之父謝賢澈生前有欠伊錢及
    在外負債甚多等語，惟其亦證稱：其不知悉被告與謝文祥間
    移轉系爭房地之緣由及過程，謝文祥亦未曾告知等語（見偵
    查卷第40頁，原審卷第176 至178 頁），是以證人謝錦容亦
    僅能證明被告之父謝賢澈積欠甚多債務，但並不清楚系爭房
    地移轉情形，所為證言自難為不利被告之認定。
  (五)證人謝文祥參與臺北市第11屆大同區建功里里長競選之候選
    人，而系爭傳單所述內容固係被告與謝文祥私人間關於家產
    之爭端，被告於謝文祥競選期間，以發送傳單之傳播方式，
    供不特定里民閱覽，然里長為公職人員，且為公眾人物，從
    事為不特定里民服務，並涉及公共事務，若其私德或誠信有
    所瑕疪，自難免影響所任公職之純潔與信用，故本即具有接
    受被不留情面予以批判其人格、品行、素行、操守、甚至私
    德而令其感到受辱之窘境。又在民主政治公民社會中，候選
    人透過競選之過程利用各種文宣為其進行宣傳，並就其所涉
    公共事務為辯論，期使選民對候選人有充分之認識，是對於
    各候選人有關文宣中就與公益有關之事項，或甚至人格特質
    之描述等，自應嚴格認定報導人是否確有誹謗或侮辱之惡意
    ，不應以過於寬鬆之標準檢驗，以免在選舉中因對其他候選
    人有關於公共事務或其過去曾參與事務之批評動輒得咎，因
    此若無積極證據足證行為人確係出於侮辱之故意或未必故意
    以進行公然傳播或散布，即應推定其係以善意為之。故行為
    人所製作之文宣內容或公開發表之意見，縱嫌聳動或誇張，
    然其目的不外係在引起選民之注意，增加選民對候選人平日
    參與公共事務等作為之瞭解，並可提供選民更多且深入的資
    訊。對於所謂出於「善意」，所以採取極嚴格之認定標準，
    係在避免如畏懼有侵害他候選人名譽之虞時，勢必會在對於
    候選人行為或能力之討論上，加上一層無形之桎梏，而無法
    暢所欲言，亦影響選民對候選人之討論活力，也難以提供更
    多民眾想關心及參與的資訊，甚且亦難有效發揮監督公務員
    或公眾人物之功能。言論自由及個人名譽雖均為憲法所保障
    之基本權利，惟二者之保護產生衝突時，基於比例原則及利
    益衡量，個人之名譽，在相當情形下，必須對憲法所保障之
    言論自由讓步，尤其身為「公眾人物」，既掌握較多之社會
    資源，亦比較能夠為自己的名譽有所澄清，自須忍受較為嚴
    苛之監督，此乃有志參選公職選舉者，所付出之代價及應該
    建立的基本認識。本件被告雖意使謝文祥不能當選里長，然
    所製作之系爭傳單內容，依據上述各情以觀，即非全無所據
    ，被告並非純然捏造、杜撰而傳播虛構具體事實，縱若被告
    有誤認所傳播內容與實情未盡相符，亦應是其出自合理之懷
    疑，致誤認有此事實而為散布或傳播時，因欠缺犯罪之故意
    ，仍不成立本罪。
七、綜上所述，本件依公訴人所舉證據，尚未達於通常一般人均
    不致有所懷疑，而得確信其有罪之程度，自不足證明被告有
    涉犯公職人員選舉罷免法第104 條之犯行。此外，復查無其
    他積極證據足證被告確有何公訴人所指上開犯行，原審經詳
    細審理後，認公訴人所提證據，不能證明被告犯罪，而對被
    告為無罪之判決，經核其認事用法及證據取捨，均無違誤，
    應予維持。檢察官上訴意旨略以：縱於95年間系爭房地過戶
    予謝文祥時，被告因當時即將服役而誤以為過戶予謝文祥僅
    為暫時由謝文祥保管，惟依證人即被告之母彭亭園之證述，
    被告於98、99年間向謝文祥索討房地時，應已經彭亭園告知
    先前過戶之原因為買賣；又依被告所提出於97年至99年間與
    謝文祥之對話錄音及經原審進行勘驗之對話內容觀之，被告
    確實知悉其父謝賢澈生前之部分債務係由謝文祥負責清償，
    被告亦表示欲歸還謝文祥清償之金錢，並要求謝文祥將95年
    過戶之系爭房地再過戶予被告，蓋因被告同時繼承其父謝賢
    澈之財產及債務，於95年間被告將所繼承之系爭房地過戶予
    謝文祥，確實係因謝文祥曾處理或將處理謝賢澈生前所遺留
    之債務，且謝文祥亦提出相關之銀行清償證明，足認被告於
    散布系爭傳單前，已知悉先前於95年間將系爭房地過戶予謝
    文祥並非毫無對價關係之虛假設定行為；且謝文祥於對話中
    雖表露考慮再將房地過戶予被告之意，惟亦表示被告仍有債
    務存在，擔憂被告將應有部分自行設定或抵押等情，並未表
    示於過戶時僅係暫時保管；原審雖認因謝文祥並未向被告明
    確說明房地過戶係因抵債，並拒絕被告之索討，而認被告所
    辯非不可採信，惟並未審酌被告於散發系爭傳單時，既知悉
    先前並非遭強制過戶，且過戶予謝文祥並非無對價關係，而
    為意圖使謝文祥不當選，仍製作系爭傳單等情，爰請將原判
    決撤銷，更為適當合法之判決云云。惟依原審勘驗被告與證
    人謝文祥之對話內容觀之，被告屢向證人謝文祥索討取回系
    爭房地，證人謝文祥均未言及系爭房地已因抵償其父謝賢澈
    積欠之債務而移轉為其所有，業如前述，又縱被告知其父謝
    賢澈有積欠證人謝文祥債務，惟究竟積欠多少債務，證人謝
    文祥、彭亭園之證述並不相符，證人謝文祥復始終未能提出
    借款予謝賢澈之證明文件，且自承其並未向被告說明，亦析
    述如前，況證人謝文祥提出之清償證明書其金額合計尚不足
    30萬元（見偵查卷第44頁，原審卷第210 頁），則被告自始
    至終難認過戶價值數百萬元之系爭房地予證人謝文祥係為抵
    償其父謝賢澈積欠之債務等節，其情應不難理解。因此，被
    告辯稱當初同意將系爭房地辦理移轉登記予謝文祥所有，係
    為避免其父謝賢澈之債權人查封、拍賣而暫予登記於謝文祥
    名下，並非為抵償債務等語，亦非全然不可採信。綜上，檢
    察官上訴以前詞指摘原判決不當，仍難使本院形成被告有上
    開犯行之心證，其上訴為無理由，應予駁回。
據上論斷，應依刑事訴訟法第368條，判決如主文。
本案經檢察官吳國南到庭執行職務。
中    華    民    國   100    年    11    月    8     日
                  刑事第一庭審判長法  官  葉騰瑞
                                  法  官  莊明彰
                                  法  官  彭政章
以上正本證明與原本無異。
檢察官如不服本判決，應於收受送達後10日內向本院提出上訴書
狀，其未敘述上訴之理由者並得於提起上訴後10日內向本院補提
理由書（均須按他造當事人之人數附繕本）「切勿逕送上級法院
」。
刑事妥速審判法第9條：
除前條情形外，第二審法院維持第一審所為無罪判決，提起上訴
之理由，以下列事項為限：
一、判決所適用之法令牴觸憲法。
二、判決違背司法院解釋。
三、判決違背判例。
刑事訴訟法第377條至第379條、第393條第1款之規定，於前項案
件之審理，不適用之。
                                  書記官  陳靜姿
中    華    民    國   100    年    11    月    8     日